【裁判字號】    98,司繼,886
【裁判日期】    990106
【裁判案由】    拋棄繼承
【裁判全文】
臺灣臺南地方法院民事裁定             98年度司繼字第886號
聲  明  人  戊○○○
            甲○○○
            丙○○
            乙○○
                      共同送達.
                      號
上列聲明人聲明拋棄繼承事件，本院裁定如下：
    主  文
聲明駁回。
聲明程序費用新臺幣壹仟元由聲明人負擔。
    理  由
一、按繼承人得拋棄其繼承權。前項拋棄，應於知悉其得繼承之
    時起二個月內以書面向法院為之。並以書面通知因其拋棄而
    應為繼承之人。但不能通知者，不在此限。民法繼承編修正
    前第1174條定有明文，本條於民國97年1月2日總統令增訂公
    布修正第1174條之規定，更改拋棄繼承之法定期限為知悉其
    得繼承之時起三個月內以書面向法院為之。惟繼承在民法繼
    承編施行前開始者，除本施行法有特別規定外，不適用民法
    繼承編之規定；其在修正前開始者，除本施行法有特別規定
    外，亦不適用修正後之規定。繼承在民法繼承編中華民國九
    十六年十二月十四日修正施行前開始且未逾修正施行前為拋
    棄繼承之法定期間者，自修正施行之日起，適用修正後拋棄
    繼承之規定。民法繼承編施行法第1條、第1條之1第1項分別
    定有明文。
二、次按，所謂「知悉其得繼承之時起」，係指知悉被繼承人死
    亡且自己已依第一千一百三十八條規定成為繼承人之時，始
    開始起算主張拋棄繼承之期間，蓋繼承人如為第一千一百三
    十八條第一順序次親等或第二順序以下之繼承人，未必確知
    自己已成為繼承人，故應自其知悉得繼承之時起算，以保障
    繼承人之權利；如繼承人因久未連繫，不知被繼承人婚姻及
    家庭狀況（如有無子女），縱日後知悉被繼承人死亡，惟不
    知悉自己是否成為繼承人者，仍非屬本條所定知悉之情形，
    故當事人是否知悉，宜由法院於具體個案情形予以認定(參
    民法第1174條立法理由)。
三、本件聲請狀意旨略以：被繼承人丁○○於87年2月10日死亡
    ，其先順位之繼承人許黃秋陽、許騏麟、許騏顯等於87年3
    月19日寄達拋棄繼承權通知書。由通知書可知其載明被繼承
    人丁○○第一順位繼承人已拋棄繼承之旨，但未明載聲明人
    等已成為應為繼承被繼承人丁○○財產之人。並非具法律專
    業背景或常識之一般人即聲請人等根本無從知悉聲明人等應
    為繼承一事。直至丁○○之債權人臺南縣將軍鄉農會對聲明
    人戊○○○、甲○○○、丙○○、乙○○列為丁○○之繼承
    人向臺灣高雄地方法院聲請強制執行，聲明人等受通知後，
    方知均得為丁○○之繼承人。
四、經查，聲明人戊○○○、甲○○○、丙○○、乙○○分別為
    被繼承人丁○○之大妹、二妹、三妹、四妹，為第三順位繼
    承人，有聲明人提出繼承系統表、戶籍謄本為證，堪以採信
    。另聲明人戊○○○、甲○○○、丙○○、乙○○於87年3
    月19日收受前順位繼承人拋棄繼承通知書，有聲請人提出之
    存證信函為據。是聲明人等既知被繼承人已死亡且前順位繼
    承人亦皆已拋棄繼承等情，即應知悉渠等為被繼承人丁○○
    之繼承人一事，聲明人主張渠等不知民法第1138條之法律規
    定，即稱無從知悉聲明人等得為繼承，顯與常理有間，本院
    難為有利於聲明人之認定。既如上述，聲明人顯逾拋棄繼承
    聲明之法定期限，於法不合，應予駁回。
五、末查，繼承在民法繼承編中華民國九十八年五月二十二日修
    正施行前開始，繼承人因不可歸責於己之事由或未同居共財
    者，於繼承開始時無法知悉繼承債務之存在，致未能於修正
    施行前之法定期間為限定或拋棄繼承，且由其繼續履行繼承
    債務顯失公平者，於修正施行後，以所得遺產為限，負清償
    責任。民法繼承編施行法第1條之3第4項定有明文。惟此涉
    及實體權利，非拋棄繼承事件得審查之事項，聲明人等得於
    強制執行程序進行中，另行提起異議之訴，附此敘明。
六、依非訟事件法第21條第1項前段，裁定如主文。
中    華    民    國    99    年    1    月    6      日
                  家事法庭      司法事務官  林可婷
以上正本係照原本作成。
如對本裁定抗告，須於裁定送達後10日之不變期間內，向本院提
出抗告狀，並繳納抗告費新臺幣1,000元。
中    華    民    國    99    年    1     月   6      日
                                書記官  黃心怡


司法院資訊處製作；財團法人民間司法改革基金會備份。
